臺灣高等法院民事判決　　　　　　　 100年度保險上字第26號
上　訴　人　林明輝
　　　　　　陳碧梅
共　　　同
訴訟代理人　呂清雄律師
被　上訴人　台灣人壽保險股份有限公司
法定代理人　朱炳昱
訴訟代理人　馬俊偉
上列當事人間給付保險金事件，上訴人對於中華民國100年4月19
日臺灣臺北地方法院99年度保險字第8號第一審判決提起上訴，
本院於100年11月29日言詞辯論終結，判決如下：
    主  文
原判決廢棄。
被上訴人應給付上訴人新臺幣伍佰萬元，及自民國九十八年十月
十四日起至清償日止，按週年利率百分之五計算之利息。
第一、二審訴訟費用由被上訴人負擔。
本判決所命給付，於上訴人以新臺幣壹佰陸拾柒萬元為被上訴人
供擔保後，得假執行。被上訴人如以新臺幣伍佰萬元為上訴人預
供擔保，得免為假執行。
    事實及理由
一、上訴人於原審起訴主張：伊等之子林志富前向被上訴人投保
    「台灣人壽旅行平安保險」，保險期間自民國（下同）98年
    7月30日起共30天，保險地點為（中國）大陸，保險金額為
    新臺幣（下同）500萬元，指定受益人為法定繼承人（下就
    該保險契約稱系爭保險契約）。嗣林志富於98年8月7日晚間
    與同事即訴外人溫誌敏、曾煌智在大陸地區江蘇省淮安市共
    進晚餐，翌日早上同事敲門未應，經賓館服務員開門發現林
    志富不省人事，經淮安市急救中心醫師到場發現林志富「在
    床上呈俯臥位、口腔有食物、面青紫、口唇紫紺」並經急救
    30分鐘搶救無效，宣布死亡，並診斷為「猝死」，經江蘇省
    淮安市公證處開立公證書證明林志富死亡之事實。爰依系爭
    保險契約提起本件訴訟。並聲明：被上訴人應給付上訴人
    500萬元及自起訴狀繕本送達翌日起至清償日止，按週年利
    率5%計算之利息；願供擔保請准宣告假執行。
二、被上訴人則以：上訴人應舉證證明被保險人林志富係遭受意
    外傷害事故死亡，始符合請領保險金之要件。上訴人雖提出
    江蘇省淮安市淮安公證處公證書及淮安市急救中心搶救病歷
    ，然搶救病歷並非最終診斷，而公證書僅能證明林志富於98
    年8月8日在江蘇省淮安市死亡之事實，對於死因記載則付之
    闕如。又猝死並非即為因意外事故而死亡，上訴人僅以搶救
    病歷記載「猝死」，即認林志富屬外來突發意外事故死亡，
    不足憑信。林志富之死亡與「意外傷害」須具備「非由疾病
    引起」、「外來性」、「突發性」等要件不符等語置辯。
三、原審對於上訴人之請求，判決上訴人全部敗訴，上訴人不服
    提起上訴，並聲明：(一)原判決廢棄；(二)被上訴人應給付上訴
    人500萬元及自起訴狀繕本送達翌日起至清償日止，按週年
    利率5%計算之利息；(三)願供擔保請准宣告假執行。被上訴人
    則為答辯聲明：(一)上訴駁回；(二)如受不利判決，願供擔保請
    准宣告免為假執行。
四、兩造不爭執之事項：
  (一)訴外人林志富於98年7月30日以自己為被保險人向被上訴人
    投保台灣人壽旅行平安保險，保險金額500萬元，保險期間
    自98年7月30日起共30天，保險地點為大陸，指定受益人為
    法定繼承人。約定被保險人於契約有效期間內，因遭受意外
    傷害事故，致身體蒙受傷害而致殘廢或死亡時，被上訴人依
    契約約定給付保險金。而所謂意外傷害事故，依系爭保險契
    約，係指「非由疾病引起之外來突發事故」。
  (二)林志富於98年8月8日於中國大陸江蘇省淮安市死亡。
  (三)林志富未婚，上訴人為林志富之父母，為其法定繼承人。
  (四)上訴人曾向被上訴人聲請給付林志富意外身故保險金，被上
    訴人於98年9月10日以98台壽團行字第00143號函覆上訴人，
    林志富因猝死而死亡不符保險契約之因意外傷害事故而致死
    亡之約定，拒絕理賠。
  (五)林志富於63年7月13日出生，生前受雇於「嵩台資訊股份有
    限公司」擔任業務副理職務，96年度至98年度任職期間未請
    病假。
五、本件之爭點：(一)被保險人林志富是否因「意外傷害事故」死
    亡？(二)上訴人得否依系爭保險契約請求被上訴人給付保險金
    ？茲析述如下：
  (一)被保險人林志富是否因「意外傷害事故」死亡？
    按當事人主張有利於己之事實，就其事實有舉證之責任，
      但法律別有規定，或依其情形顯失公平者，不在此限，民
      事訴訟法第277條前段定有明文。次按傷害保險人於被保
      險人遭受意外傷害及其所致殘廢或死亡時，負給付保險金
      額之責。前項意外傷害，指非由疾病引起之外來突發事故
      所致者，保險法第131條亦定有明文。又按「被保險人於
      本契約有效期間內，因遭受意外傷害事故，致其身體蒙受
      傷害而致殘廢或死亡時，本公司依照本契約的約定，給付
      保險金。前項所稱意外傷害事故，指非由疾病引起之外來
      突發事故」，觀諸系爭保險契約第2條約定至明。復按人
      之傷害或死亡之原因，其一來自內在原因，另一則為外在
      事故（意外事故）。內在原因所致之傷害或死亡，係指被
      保險人因罹患疾病、細菌感染、器官老化衰竭等身體內部
      因素所致之傷害或死亡；至外來事故（意外事故），則係
      指內在原因以外之一切事故而言，其事故之發生為外來性
      、偶然性，而不可預見，除保險契約另有特約不保之事項
      外，意外事故均屬意外傷害保險所承保之範圍（最高法院
      92年度臺上字第2710號判決、95年度臺上字第327號判決
      參照）。職是，如非因疾病而死亡，即應認係意外事故而
      死亡。再按意外傷害保險，對被保險人或受益人而言，因
      涉有「證據遙遠」或「舉證困難」之問題，自得依民事訴
      訟法第277條但書規定，主張用「證明度減低」之方式，
      減輕其舉證責任，並以被保險人或受益人如證明該事故確
      已發生，且依經驗法則，其發生通常係外來、偶然而不可
      預見者，應認其已盡舉證之責。於此情形，保險人如抗辯
      其非屬意外，自應就其抗辯之事實負證明之責，始符合舉
      證責任分配之原則（最高法院96年度臺上字第28號判決意
      旨參照）。復按被保險人以在國外發生保險事故為由，向
      保險人請求給付保險金，衡諸民事訴訟法上之舉證責任為
      一動態之觀念，原非始終固著為一造之義務，就該發生於
      國外，遠非我公權力所及，舉證本屬不易之保險事故，被
      保險人自僅需證明保險事故所致之損害確屬存在，並以相
      當證據釋明保險事故發生之經過即為已足，不宜科其過重
      之舉證責任。倘保險人認該損害非屬其承保範圍而欲拒絕
      給付保險金，即應就此利己事實加以舉證證明」（最高法
      院93年度臺上字第1451號判決意旨參照）。
    訴外人林志富於98年7月30日以自己為被保險人向被上訴
      人投保台灣人壽旅行平安保險，保險金額500萬元，保險
      期間自98年7月30日起共30天，保險地點為大陸，指定受
      益人為法定繼承人。約定被保險人於契約有效期間內，因
      遭受意外傷害事故，致身體蒙受傷害而致殘廢或死亡時，
      被上訴人依契約約定給付保險金。而所謂意外傷害事故，
      依保險契約，係指「非由疾病引起之外來突發事故」。林
      志富於98年8月8日於中國大陸江蘇省淮安市死亡，為兩造
      所不爭執之事實，已如上四之(一)、(二)所述，此部分事實已
      堪認定。
    至林志富之死亡原因為何，則兩造多所爭執。然林志富既
      於大陸地區死亡，該地區非我公權力所及，自有證據遙遠
      、舉證困難之情，揆諸上開說明，上訴人之舉證責任自應
      予以減輕，僅需以相當證據釋明保險事故之發生即林志富
      死亡之經過即為已足。如被上訴人認該事故非屬其承保範
      圍，則應由被保險人就該有利於己之事實負舉證之責。經
      查：
      (1)林志富於98年8月8日因投宿中國大陸江蘇省淮安市莫泰
        賓館，該賓館之服務員開門發現其不省人事，經淮安市
        急救中心醫師到場急救無效，有上訴人所提經公證由馮
        海波醫師記載之「淮安市急救中心搶救病歷」（下稱系
        爭搶救病歷）附卷可稽（見原審卷第11頁）。觀諸系爭
        搶救病歷，記載接診時間為98年8月8日上午11時50  分
        ；「現病史」欄則記載：「患者于半小時前被賓館服務
        員發現，呼之不應，在床上呈俯臥位，口腔有食物，面
        色青紫、口唇紫紺、四肢冰冷」等字樣，初步診斷欄則
        記載「猝死」。系爭搶救病歷下方則載有：類別：（1.
        創傷、2.心腦血管、3.呼吸、4.消化、5.猝死、6.急性
        中毒、7.小兒疾病、8.轉出院、9.其它）等字樣，顯係
        供初步診斷欄選填之參考。可知馮海波醫師已初步排除
        死亡原因非上開心腦血管、呼吸、消化、小兒等疾病所
        致，而選填猝死。另上訴人所提出經公證由馮海波醫師
        所出具之「居民死亡醫學證明」，於死亡原因欄亦載明
        為「猝死」（見原審卷第98頁），是林志富之死亡原因
        ，經大陸地區急救醫師馮海波認定為「猝死」，並排除
        死亡原因為上開心腦血管、呼吸、消化、小兒等疾病，
        已堪認定。
      (2)又原審曾囑託法務部向大陸地區江蘇省淮安市淮安公證
        處、江蘇省淮安市急救中心查明有關公證書為何未記載
        被保險人死亡原因，及猝死之可能原因、因吞嚥食物入
        呼吸道造成缺氧噎死之可能性如何，及該急救中心對於
        猝死之定義等事項，據覆：「一、淮安市公證處檔案材
        料顯示，林志富係猝死（詳見附件1 、附件2 ）。市公
        證處口頭解釋：公證時林志富屍體已經火化，公安部門
        對屍體沒有進行解剖，所以對於猝死原因並沒有進行詳
        細說明。二、經多次到淮安市急救中心調查，始終無法
        與居民死亡醫學證明書（附件2 ）上的馮海波醫生取得
        聯繫，急救中心亦沒有說明」等情，其中附件1 為「關
        於台胞林志富先生死亡有關情況說明」，載有：「2009
        年8月8日12時15分，淮安市公安局清河分局白鷺湖派出
        所接110指令：莫泰賓館有一客人趴在床上可能死亡。
        接警後，值班民警立即前往賓館，經了解係住該賓館83
        23房間的林志富（男，35歲，臺灣宜蘭人）趴在床上死
        亡。公安機關對現場進行勘查，並展開相關調查訪問工
        作，勘查發現現場門、窗完好、封閉，屍表無損傷」等
        字樣。附件2則為前開居民死亡醫學證明書，有法務部
        100年2月24日法檢決字第1000801021號函附之大陸地區
        江蘇省高級人民法院之「情況說明」附卷為憑（見原審
        卷第164-169頁）。是雖無從進一步確認造成林志富「
        猝死」之原因為何，惟仍無礙上開大陸地區現場急救醫
        師馮海波認定林志富為「猝死」，並排除死亡原因為上
        開心腦血管、呼吸、消化、小兒等疾病之認定。且益徵
        本件確有證據遙遠、舉證困難之情，而應減輕上訴人就
        保險事故發生之舉證責任。
      (3)至猝死依其字義乃指突然死亡，即無預警之死亡。是林
        志富既經大陸地區現場急救醫師判定為猝死，且排除死
        亡原因為心腦血管、呼吸、消化、小兒等疾病，已足認
        林志富之死亡乃突發性、不可預見，且排除係上揭疾病
        致死。又林志富於63年7月13日出生，生前受雇於「嵩
        台資訊股份有限公司」擔任業務副理職務，96年度至98
        年度任職期間未請病假，為兩造所不爭執之事實，已如
        上四之(五)所述，並有員工請假卡附卷可稽（見原審卷24
        -26頁）。是上訴人已提出相當證釋明林志富非體弱多
        病之人。被上訴人於本院辯論期日則自認其並未調閱林
        志富於國內之就醫紀錄或相關資料，亦無直接證據可證
        明林志富係因病死亡之事實（見本院卷第70頁反面），
        是被上訴人就林志富猝死之原因，非屬其承保範圍之有
        利於己之事實，未盡舉證之責。
      (4)綜上所述，林志富係於大陸地區所投宿之賓館死亡，無
        證據證明係病死，且經大陸地區現場急救醫師馮海波認
        定林志富為「猝死」，已符合意外傷害之突發性要件，
        並經排除死亡原因為上開心腦血管、呼吸、消化、小兒
        等疾病，堪認上訴人已提出相當證據釋明保險事故發生
        之經過，並致被保險人林志富死亡，而林志富生前並非
        體弱多病之人，死亡原因乃突發性，並排除係由內部疾
        病所引起。揆諸上開說明，當認上訴人就保險事故之發
        生已盡其舉證責任。反被上訴人就林志富非因意外事故
        死亡，非屬其承保範圍之有利於己之事實，未能舉證以
        實其說，是已足認被保險人林志富係因「意外傷害事故
        」死亡。
  (二)上訴人得否依系爭保險契約請求被上訴人給付保險金？
    按「被保險人於本契約有效期間內遭受第2條約定的意外
      傷害事故，自意外傷害事故發生之日起180日以內致成死
      亡者，本公司按該被保險人保險金額給付身故保險金」，
      觀諸系爭保險契約第5條約定至明。
    被保險人林志富係因「意外傷害事故」於保險期間內死亡
      ，已如上五之(一)所述，又林志富未婚，上訴人為林志富之
      父母，為其法定繼承人，系爭保險契約保險金額為500萬
      元，亦為兩造所不爭執之事實，已如四之(一)、(三)所述，是
      上訴人自得請求被上訴人理賠保險金500萬元。
六、綜上所述，上訴人得依系爭保險契約請求被上訴人給付保險
    金500萬元。從而，上訴人請求被上訴人給付500萬元，及自
    起訴狀繕本送達翌日即98年10月14日起至清償日止按週年利
    率5%計算之利息，為有理由，應予准許。原審為上訴人敗訴
    之判決，尚有未洽。上訴意旨指摘原判決不當，求予廢棄改
    判，為有理由。爰由本院予以廢棄，改判如主文第2項所示
    。
七、兩造陳明願供擔保，聲請宣告假執行或免為假執行，經核合
    於法律規定，爰分別酌定相當之擔保金額宣告之。
八、本件事證已臻明確，兩造其餘攻擊、防禦方法及未經援用之
    證據，經本院審酌後認對判決結果不生影響，爰不一一論列
    ，附此敘明。
九、據上論結，本件上訴為有理由，依民事訴訟法第450條、第
    78條，判決如主文。
中    華    民    國   100    年    12    月    13    日
                    民事第十五庭
                        審判長法  官  林恩山
                              法  官  陳雅玲
                              法  官  方彬彬
正本係照原本作成。
如不服本判決，應於收受送達後20日內向本院提出上訴書狀，其
未表明上訴理由者，應於提出上訴後20日內向本院補提理由書狀
（均須按他造當事人之人數附繕本）上訴時應提出委任律師或具
有律師資格之人之委任狀；委任有律師資格者，另應附具律師資
格證書及釋明委任人與受任人有民事訴訟法第466條之1第1項但
書或第2項（詳附註）所定關係之釋明文書影本。如委任律師提
起上訴者，應一併繳納上訴審裁判費。
中    華    民    國   100    年    12    月    13    日
                              書記官  陳建邦
附註：
民事訴訟法第466條之1（第1項、第2項）：
對於第二審判決上訴，上訴人應委任律師為訴訟代理人。但上訴
人或其他法定代理人具有律師資格者，不在此限。
上訴人之配偶、三親等內之血親、二親等內之姻親，或上訴人為
法人、中央或地方機關時，其所屬專任人員具有律師資格並經法
院認為適當者，亦得為第三審訴訟代理人。